【裁判字號】    98,消債更,597
【裁判日期】    981030
【裁判案由】    更生事件
【裁判全文】
臺灣板橋地方法院民事裁定           98年度消債更字第597號
聲  請  人    甲○○
上列當事人因消費者債務清理事件聲請更生，本院裁定如下：
    主  文
聲請駁回。
聲請費用由聲請人負擔。
理  由
一、本件聲請意旨略以：聲請人於民國(下同)98 年5月間與最大
    債權金融機構彰化商業銀行達成協商 ，約定自98年5月10日
    起，分72期，零利率，分兩階段清償方式 ，第1至第71期之
    每月10日以新臺幣 (下同）10,000元清償，嗣後再由雙方就
    尚未清償之債務餘額協議第二階段之清償內容。然聲請人前
    於86年間遭人盜領銀行存款 ，損失共計3,470,000元，雖嗣
    後於 93年8月間曾與加害人王銘堂經台北市大同區調解委員
    會調解成立，雙方以1,700,000元達成和解 ，且加害人王銘
    堂應於94年8月5日前返還聲請人180,000元，另於94年9月起
    每月25日前返還聲請人10,000元至97年8月25日止，其餘差
    額部份則應自97年9月起每月25日前攤還30,000元至清償完
    畢，此有台北市大同區調解委員會調解書附卷可按 (見本院
    卷第75頁)，惟因加害人王銘堂於97年9月起即未按時履約清
    償每月30,000元，導致聲請人入不敷出，故不得已於繳納3
    期後於98年9月間毀諾，而此非債務人主觀惡意不履行協議
    ，實係客觀上確有不可歸責於債務人之事由所致，爰依聲請
    裁定准予更生云云。
二、按債務人對於金融機構因消費借貸、自用住宅借款、信用卡
    或現金卡契約而負債務，在聲請更生或清算前，應提出債權
    人清冊，以書面向最大債權金融機構請求協商債務清償方案
    並表明共同協商之意旨 ，消費者債務清理條例第151 條第1
    項定有明文。次按債務人與金融機構協商成立者，不得聲請
    更生或清算，但因不可歸責於己之事由，致履行顯有重大困
    難者，不在此限；本條例施行前，債務人依金融主管機關協
    調成立之中華民國銀行公會會員辦理消費金融案件無擔保債
    務協商機制與金融機構成立之協商，準用前項之規定，消費
    者債務清理條例第151條第5項、第6項分別定有明文 。又聲
    請更生或清算不合程式或不備其他要件者，法院應以裁定駁
    回之，但其情形可以補正者，法院應定期間先命補正，復為
    同條例第8條所明定。
三、次按前開法律規定之「但因不可歸責於己之事由，致履行顯
    有重大困難者，不在此限」，其立法意旨係基於債務清償方
    案成立後，應由債務人誠實遵守信用履行協商還款條件，惟
    於例外情形下發生情事變更，在清償期間收入或收益不如預
    期，致該方案履行困難甚或履行不能，因不可歸責於己之事
    由，始能聲請更生或清算。此規範意旨在避免債務人任意毀
    諾已成立之協商，濫用更生或清算之裁判上債務清理程序。
    蓋以債務清償方案係經當事人行使程序選擇權所為之債務清
    理契約，債務人應受該成立之協議所拘束。債務人既已與金
    融機構協商成立，如認該協商方案履行有其他不適當情形，
    自仍應再循協商途徑謀求解決。又所謂不可歸責於己之事由
    ，係指出於非己身所能控制之自然力或其他人為事由，具有
    猝然性而不能預知，非人力所能參與或所能阻止，而陷於不
    能履行承諾償還自己之債務者而言，例如：
  1.債務人於履行清償期間遭逢重大意外災害，如車禍、火災、
    或罹患重大不治之惡疾而喪失工作能力。
  2.債務人負擔家計生活之職業工作，突然非自願性失業，而可
    預見的、持續性的無法就業謀生。
  3.因遭逢不可抗力之天然災害，如地震、颱風、水災而因其損
    害甚鉅致無力清償等情事。
四、本院查：
(一)聲請人固具狀聲請更生，然經綜覽其聲請狀卷證全部，認仍
    有相關事項須請聲請人補充說明之必要，緣於98年9月2日本
    院以裁定定期命其補正（見本院卷第41頁），且該通知業經
    合法送達聲請人，有本院送達證書（見本院卷第44頁）在卷
    足稽。詎聲請人僅於98年10月13日具狀呈報說明聲請人因前
    於98年7月13日晚間23時騎機車購物時遭歹徒竊取皮包 ，因
    而遺失相關重要證明文件 ( 詳如本院卷第208頁，台北縣政
    府警察局三重分局慈福派出所受理案件登記表 )，未能遵期
    即時提出，請求延後補提等語 (見本院卷第204頁、第205頁
    而此部分缺漏未補正，將致無法比對債務人資產是否小於負
    債，即無法據以認定債務人是否符合聲請更生程序清理債務
    之要件，況細繹聲請人所稱遺失之相關重要文件與本院命其
    補正之事項，可知，兩者間尚難認有何直接因果關聯性，申
    言之，縱令聲請人遭竊該等文件亦非不可經由向其他政府機
    關(如戶政機關、國稅局、勞保局、健保局等)提出申請補發
    ，尤有甚者，聲請人既已具狀聲請更生，惟竟未能遵期陳報
    更生方案等情，綜上，本院審酌更生程序係為保護有更生誠
    意之債務人而設，債務人如不配合法院而為協力行為，即足
    認其欠缺清理債務之誠意，且無聲請更生之真意，自無加以
    保護之必要（消費者債務清理條例第9條、第46條參照)，故
    本件抗告人聲請更生，程序上於法已有未合，先予敘明。
(二)聲請人於民國98年5月間與最大債權金融機構彰化商業銀行
    達成協商，約定自98年5月10日起，分72期，零利率，分兩
    階段清償方式，第1至第71期之每月10日以新臺幣 (下同）
    10,000元清償，嗣後再由雙方就尚未清償之債務餘額協議第
    二階段之清償內容。此有彰化商業銀行消費者債務清理協商
    清償方案認可聲請狀為證 (見原審卷第68頁) ，準此，本件
    聲請人依上開協商機制與最大債權金融機構協商成立後，再
    向本院聲請更生，尚須符合「不可歸責於己之事由致履行顯
    有重大困難」之法定要件，方為適法，然本院審酌下情，認
    聲請人並無不可歸責於己之事由:
1.按參諸消費者債務清理條例第151條第5項之立法理由可知，債
  務清償方案成立後，固由債務人按其條件履行，惟需於其後發
  生情事變更，在清償期間收入或收益不如預期，致該方案履行
  困難甚或履行不能，因不可歸責於己，始能聲請更生或清算。
  此項規定旨在避免債務人任意毀諾已成立之協商，濫用更生或
  清算之裁判上債務清理程序，蓋以債務清償方案係經當事人行
  使程序選擇權所為之債務清理契約，債務人應受該成立之協議
  所拘束。債務人既已與金融機構協商成立，如認該協商方案履
  行有其他不適當情形，自仍應再循協商途徑謀求解決。
2.查聲請人固主張前於86年間遭人盜領銀行存款，損失共計3,47
  0,000元，雖嗣後於93年8月間曾與加害人王銘堂經台北市大同
  區調解委員會調解成立 ，雙方以1,700,000元達成和解，且加
  害人王銘堂應於94年8月5日前返還聲請人180,000元 ，另於94
  年9月起每月25日前返還聲請人10,000元至97年8月25日止，其
  餘差額部份則應自 97年9月起每月25日前攤還30,000元至清償
  完畢，此有台北市大同區調解委員會調解書附卷可按 (見本院
  卷第75頁)，惟因加害人王銘堂於97年9月起即未按時履約清償
  每月30,000元，導致聲請人入不敷出，故不得已於繳納3期後
  於98年9月間毀諾，而此非債務人主觀惡意不履行協議，實係
  客觀上確有不可歸責於己之事由致履行顯有重大困難等語。惟
  查依聲請人財產及收入狀況說明書所載每月家庭生活開銷、收
  支情況及扶養子女等費用負擔係聲請人於 98年2月18日申請前
  置協商當時已知悉之事實，則聲請人對於本身之經濟狀況、家
  庭收支情形應知之綦詳，理應於協商時評估可否履行協商條件
  之情事，聲請人當時盱衡其經濟狀況，猶簽署協商協議書，同
  意最大債權銀行之無擔保債務還款計劃，可見其償還能力，當
  屬聲請人於協商時已經其適當評估，思量資金來源之籌措管道
  後，認無疑慮方始為之，況聲請人所稱銀行存款於86年間遭人
  嗣於97年9月間因遭加害人未按時履約影響，致每月收入大為
  減少，職是，客觀上聲請人既早已於86年間遭人盜領銀行存款
  ，則其於98年5月間申請協商之時自得合理評估可否履行協商
  條件之情事，亦難認銀行存款遭人盜領、及加害人於97年9月
  間未按時清償款項與聲請人毀諾間有何直接之因果關聯性；況
  聲請人並未舉證證明其它履約協商條件期間之收入及支出狀況
  ，較其協商成立當時有何明顯變動，則於客觀事實並未有顯著
  變動之下，亦難認其協商成立之後有何情事變更致生履行有重
  大困難之情事。
(三)本院審酌下情，認聲請人並無不能清償協商債務之情事：
1.按消費者債務清理條例第 3條規定，債務人不能清償債務或有
  不能清償之虞者，得依本條例所定更生或清算程序，清理其債
  務。該條例所謂之「不能清償債務或有不能清償之虞者」，係
  指債務人欠缺清償能力，對於已屆清償期，且已受請求之債務
  之全部或主要部分，客觀上可預見其為一般且繼續的不能清償
  之財產狀態之謂。又清償能力係由財產、信用、勞力三者構成
  ，雖無足夠財產，如有良好之信用、優良之技術或持續不斷之
  勞力，即屬有清償債務之可能（參照：陳計男著；消費者債務
  清理條例釋論，三民書局97年9月初版一刷，第15頁)。
2.查聲請人另主張其每月收入扣除生活支出及扶養親屬費用、醫
  療相關支出後，所剩已不足以支應協商還款條件，有不能清償
  協商債務之情事等語。惟按聲請人既已負債大於資產，食衣住
  行，本應較一般人節約支出，自應以行政院主計處公佈之98年
  度臺北縣每人每月最低生活費用為10,792元作為計算標準，且
  此最低基本生活費用標準已包括食、衣、住、行費用在內，自
  無將房貸支出重複列入計算之理，況衡酌聲請人陳報其每月應
  繳納之彰化銀行自用住宅貸款金額約17,000元、陽信銀行消費
  信用貸款每月還款 7,350元、民間房貸借款每月還款15,000元
  ，此有聲請人財產及收入狀況說明書可按 (見本院卷第10頁)
  ，是聲請人陳報每月住宅相關支出即高達39,350元 (計算式:1
  7,000+7,350+15,000＝39,350 )，顯然遠高於一般住宿之必要
  費用，已非單純出於滿足居住需求之目的，而係企圖增加個人
  之財產，本應選擇處分換價以清償債務，無由任令其為保有個
  人財產而選擇毀諾之理，是聲請人陳報每月相關房貸支出39,3
  50元部份應予剔除。再者，聲請人陳報其每月支付汽車貸款為
  12,729元，然查，聲請人既已負債大於資產，本應較一般人節
  約支出，優先清償債務，無由任令其為保有個人財產，變相蓄
  積資產而選擇毀諾，故就此部分車貸支出，亦難認其為必要生
  活支出，應予剔除。從而，依聲請人每月收入為85,000元，扣
  除其債務人未能按時每月還款30,000元後，平均每月亦有55,0
  00元 (見本院卷第53頁，前置協商聲請人財產及收支狀況說明
  書)，聲請人每月收入，扣除協商債務金額後，尚有剩餘45,00
  0元 (計算式:55,000-10,000 ＝45,000) ，以前揭每人每月最
  低生活費用為10,792元計算，聲請人每月平均所得自足供聲請
  人本身最低基本生活支出及其每月支出子女扶養費用總計約為
  10,000元，此有聲請人提出之財產及收入狀況說明書可按 (見
  本院卷第10頁) ，並無不能履行或履行困難之情形，聲請人主
  張其每月收入，扣除必要生活費，已無力每月償還金額云云，
  非可憑信。
五、綜上所述，債務人與金融機構協商成立者，除非因不可歸責
    於己之事由，致履行顯有重大困難，否則不得聲請更生或清
    算，本條例第151條第5項規定甚明。此項規定旨在避免債務
    人任意毀諾已成立之協商，濫用更生或清算之裁判上債務清
    理程序，本件聲請人前經協商，其仍有固定收入履行清償之
    能力，既無情事變更，亦無重大履行困難之處，縱有履行不
    便，應經由個別債權銀行協商程序以求適當履債，準此，堪
    認債務人尚乏不可歸責於己致履行顯有重大困難之情形可言
    ，揆諸首開說明，應駁回本件更生之聲請，爰裁定如主文。
中    華    民    國    98    年    10    月    30   日
                  民事第三庭  法  官  徐玉玲
上為正本係照原本作成。
如不服本裁定，應於裁定送達後10日內，以書狀向本院提出抗告
，並繳納抗告費新臺幣1千元。
中    華    民    國    98    年    11    月     5   日
                              書記官  陳靜怡


司法院資訊處製作；財團法人民間司法改革基金會備份。
